【裁判字號】    97,聲判,160
【裁判日期】    971017
【裁判案由】    聲請交付審判
【裁判全文】
臺灣臺北地方法院刑事裁定      九十七年度聲判字第一六○號
聲  請  人
即  告訴人  甲○○
            潤寅實業有限公司
代  表  人  乙○○
共      同
代  理  人  何邦超律師
被      告  丙○○
上列聲請人即告訴人因被告恐嚇取財等案件，不服臺灣高等法院
檢察署檢察長中華民國九十七年九月四日以九十七年度上聲議字
第四三五二號駁回再議之處分（原不起訴處分案號：臺灣臺北地
方法院檢察署九十六年度偵字第一二六○三號），聲請交付審判
，本院裁定如下：
    主  文
聲請駁回。
    理  由
一、按告訴人不服上級法院檢察署檢察長或檢察總長認再議為無
    理由而駁回之處分者，得於接受處分書後十日內委任律師提
    出理由狀，向該管第一審法院聲請交付審判；法院認交付審
    判之聲請不合法或無理由者，應駁回之，刑事訴訟法第二百
    五十八條之一、第二百五十八條之三第二項前段，分別定有
    明文。次按民國九十一年一月十七日三讀通過，同年二月八
    日公布之刑事訴訟法第二百五十八條之一係參考德國刑事訴
    訟法第一百七十二條第二項之規定及日本刑事訴訟法第二百
    六十二條準起訴之規定，增訂「聲請法院交付審判制度」，
    告訴人於不服上級檢察署之駁回處分者，得向法院聲請交付
    審判；其目的係為對於檢察官起訴裁量之制衡，除貫徹檢察
    機關內部檢察一體之原則所含有之內部監督機制外，另宜有
    檢察機關以外之監督機制，由法院保有最終審查權而介入審
    查，提供告訴人多一層救濟途徑（刑事訴訟法第二百五十八
    條之一立法理由參照），以促使檢察官對於不起訴處分為最
    慎重之篩選，審慎運用其不起訴裁量權；從而，本條之適用
    一方面係強制告訴人先循檢察機關內部之監督機制救濟無效
    果後，始由法院為之，另方面亦促使檢察機關內部省視其不
    起訴處分是否妥當，法院有最終審查權；故交付審判之制度
    雖賦予法院於告訴人交付審判之聲請裁定准否前，可依同法
    第二百五十八條之三第三項規定為「必要之調查」，然法院
    於審查交付審判之聲請有無理由時，應以審酌告訴人所指摘
    不利被告之事證未經檢察機關詳為調查或斟酌，或不起訴處
    分書所載理由違背經驗法則、論理法則及證據法則為限，方
    符本條係為制衡檢察官起訴裁量權之立法意旨。
二、聲請人即告訴人甲○○、潤寅實業有限公司（下稱潤寅公司
    ）以被告丙○○涉有恐嚇取財、詐欺取財、誹謗及妨害信用
    罪嫌提出告訴，案經臺灣臺北地方法院檢察署檢察官偵查後
    ，認被告基於與告訴人甲○○間之債權債務關係，而持美金
    支票或以電話留言要求告訴人甲○○出面解決，尚難認有何
    為自己不法所有之意圖，難認其有恐嚇取財或詐欺取財之犯
    行；又被告陳述告訴人甲○○所任職之告訴人潤寅公司為詐
    欺集團等語，既係向銀行內部承辦企業融資部門之主管為之
    ，即非不特定人或多數人可共見共聞，亦與刑法誹謗罪及妨
    害信用罪之構成要件未合，此外，復查無其他積極事證，足
    認被告確有上開犯行，應認犯罪嫌疑不足，而於九十七年六
    月二十五日以九十六年度偵字第一二六○三號為不起訴處分
    ，告訴人等收受上揭不起訴處分書，於法定期間內具狀聲請
    再議，案經臺灣高等法院檢察署檢察長認再議無理由，而於
    九十七年九月四日以九十七年度上聲議字第四三五二號處分
    書駁回聲請，告訴人等於接受前開處分書後十日內，委任律
    師提出聲請交付審判理由狀，向本院聲請交付審判，經本院
    審核告訴人等之程序要件，符合刑事訴訟法第二百五十八條
    之一第一項之規定，此有刑事委任狀及聲請交付審判理由狀
    附於本院卷可參，復經本院依職權調閱臺灣臺北地方法院檢
    察署九十六年度偵字第一二六○三號偵查卷全卷、臺灣高等
    法院檢察署九十七年度上聲議字第四三五二號卷宗核閱無誤
    ，是本件聲請程序係屬適法，合先敘明。
三、告訴人等聲請交付審判意旨略以：
  (一)被告與告訴人甲○○於八十七年底某日，因均從事紡織業買
    賣而認識，嗣於八十八年初，被告協助告訴人甲○○出清庫
    存貨品一批，告訴人甲○○遂開始與被告有業務上之配合，
    而自八十八年間起，被告常為資金周轉而向告訴人甲○○借
    款，告訴人甲○○乃在經濟上給予協助，然甲○○於九十一
    年五月間因所經營之紡織公司遭遇經營困難，無法再貸予金
    錢，被告借不到錢，竟屢次恐嚇告訴人甲○○，並施用詐術
    ，以告訴人甲○○配偶楊文虎所簽發無原因債權存在之美金
    支票，使告訴人甲○○陷於錯誤，先後交付二十萬元、十萬
    元、二十萬元、三萬元、七萬元現金，及告訴人潤寅公司代
    表人朱豔廷以個人名義所簽發之五十萬元支票，被告所為應
    構成刑法第三百四十六條第一項恐嚇取財罪，及刑法第三百
    三十九條第一項詐欺取財罪。
  (二)被告為達向告訴人等索取財物之目的，竟於九十六年五月七
    日下午赴復華銀行城東分行，向該行林抱安襄理等不特定人
    散布「告訴人甲○○所任職之告訴人潤寅公司為詐騙集團之
    公司，告訴人甲○○配偶楊文虎曾在海外作假美金洗錢之情
    事，告訴人潤寅公司有一個貨櫃之貨品被海關扣押」等足以
    妨害告訴人等名譽之不實事項，而告訴人潤寅公司與復華銀
    行往來四年無任何異常交易或不良清償紀錄，復華銀行卻於
    此事尚未查明之前即緊縮銀根，由過去押匯即撥款，改為逐
    筆照會，致使須一週以上始放款，且經總行指示暫時停止開
    立新狀，足見告訴人等之商譽及信用受有極大之傷害，又被
    告再於同年十月十一日中午，前往板信銀行，向該行稽核處
    游基政協理表示「告訴人潤寅公司之代表人朱豔廷為人頭，
    實際負責人為告訴人甲○○，而告訴人甲○○對外自稱為『
    王淳寅』，且曾經詐騙銀行」等足以妨害告訴人等名譽之不
    實事項，並提供告訴人甲○○上載「王淳寅」之名片、身分
    證影本及告訴人甲○○前所經營尚逸、燦林兩家公司之民事
    判決資料予該行，被告所為應成立刑法第三百十條第一項誹
    謗罪，及刑法第三百十三條妨害信用罪。
  (三)上述各情，除被告於偵查中坦認曾向告訴人甲○○拿取一百
    十萬元，並曾於前揭時間前往復華銀行及板信銀行為前開陳
    述外，復經告訴人甲○○、朱豔廷指述，及證人林抱安、游
    基政證述甚詳，詎原不起訴處分及駁回再議之處分書就上列
    依一般經驗法則、論理法則、證據法則及原偵查卷所附卷證
    資料，未於處分書中說明何以不採之理由，亦未詳予調查應
    予調查之證據，復有未正確適用刑法第三百十條第一項、第
    三百十三條規定之違法云云。
四、經查：
  (一)按犯罪事實應依證據認定之，無證據不得認定犯罪事實，刑
    事訴訟法第一百五十四條第二項定有明文。此所謂認定犯罪
    事實之證據，無論其為直接或間接證據，均須達於通常一般
    人均不致有所懷疑，而得確信其為真實之程度，始得據為有
    罪之認定，若其關於被告是否犯罪之證明未能達此程度，而
    有合理性懷疑之存在，致使無法形成有罪之確信，根據「罪
    證有疑、利於被告」之證據法則，即不得遽為不利被告之認
    定（最高法院二十九年上字第三一○五號、四十年臺上字第
    八六號、七十六年臺上字第四九八六號判例參照）。次按告
    訴人之告訴，係以使被告受刑事追訴為目的，其指訴是否與
    事實相符，仍應調查其他證據，以資審認，必被害人所述被
    害情形，無瑕疵可擊，且就其他方面調查，又與事實相符，
    始足據為有罪判決之基礎（最高法院八十一年度臺上第三五
    三九號判決參照）。
  (二)告訴人等係以被告對告訴人甲○○並無合法有效之債權存在
    ，竟多次恐嚇告訴人甲○○，並施用詐術使告訴人甲○○陷
    於錯誤，而先後交付二十萬元、十萬元、二十萬元、三萬元
    、七萬元現金及告訴人潤寅公司代表人乙○○以個人名義所
    簽發，面額五十萬元之支票予被告，又被告於九十六年五月
    七日至復華銀行城東分行，向林抱安襄理散布不實之流言，
    復於同年十月十一日至板信銀行，向稽核處游基政協理散布
    足以妨害告訴人等名譽之不實事項，因而造成銀行對告訴人
    潤寅公司之信用評等措施有所調整，因認被告涉有恐嚇取財
    、詐欺取財、誹謗及妨害信用犯行。
  (三)訊據被告固坦承曾向告訴人甲○○拿取一百十萬元，並曾於
    上述時、地前往復華銀行及板信銀行為上開陳述，然堅詞否
    認有何恐嚇取財、詐欺取財、誹謗及妨害信用犯行，辯稱：
    因早年生意往來關係，與告訴人甲○○間有債務糾紛，又伊
    確持有告訴人甲○○指稱之美金支票，然該支票係伊與告訴
    人甲○○前與富泰企業股份有限公司（下稱富泰公司）生意
    往來時，告訴人甲○○所交付富泰公司由告訴人甲○○配偶
    楊文虎所簽發之美金支票，嗣後告訴人甲○○積欠富泰公司
    債務，因伊擔任保證人，伊與富泰公司協調債務後，富泰公
    司總經理許仁興便將該紙支票交給伊，是伊會打電話給告訴
    人甲○○且前往銀行表示告訴人甲○○為詐欺份子，係因伊
    希望告訴人甲○○出面解決債務，且伊後來得知告訴人甲○
    ○於公司倒閉後，化名「王淳寅」繼續經營生意並與銀行往
    來，伊目的並非要破壞告訴人甲○○、潤寅公司之名譽及信
    用，只是想讓銀行知悉告訴人甲○○的過去，以防止告訴人
    甲○○將告訴人潤寅公司之營業額做大，債留臺灣等語。
  (四)本院查：
    1.證人即富泰公司副董事長許仁興於偵查中證稱：「（是否
      認識丙○○、甲○○？）認識，做布料生意時認識丙○○
      、甲○○二人，認識很久了，目前沒有生意往來，應是同
      時認識他們，當時他們是用尚逸公司名義與我接洽，但是
      是開甲○○的票。（有無拿過楊文虎票？）做生意時沒有
      ，但被尚逸倒帳後，甲○○拿了很多張客票給我，其中有
      一張是美金的票，因為他要與我解決倒帳的事，有些票有
      兌現，有些是換票，美金的票因為王、戴說已經過期了，
      所以要我還給他們，至於當時還給誰，時間太久我忘記了
      ，但在處理倒帳事宜時，他們二人都在場。（丙○○為何
      背書？）因為與尚逸往來時，都是與丙○○、甲○○接洽
      ，後來倒帳後他們拿給我們的客票，有些是丙○○朋友的
      票，戴急著要拿回去，所以我們要求甲○○的票戴要背書
      ，戴的票王要背書。（甲○○曾對你說生意是丙○○弄出
      來的，雖然是以甲○○名義，但一定要戴作保，你有答應
      ，才會叫戴背書？）不是這樣，當時做生意時都是他們二
      人一起接洽的，所以處理倒帳事時，我們要求誰開的票，
      另一人要背書。（提示九十四年八月三日債務清償協議書
      ，當時為何寫此份協議書？）因為他們陸續還錢，到剩七
      百九十幾萬時，丙○○說付不出來，說他的哥哥願意出面
      處理，還約我們出來談，我們同意再折讓以二百七十萬元
      分十一期償還，甲○○當時有無在場已經忘記了，我記得
      甲○○有答應我要私下再給我三十萬元，因為我當時覺得
      折讓太多了，到目前為止已經有給我幾萬元了。（丙○○
      、甲○○如何還錢？）戴當時有將車子抵給我們，有些客
      票也都有兌現，協議時戴把朋友的票有可能不會兌現的都
      拿回去了，戴也有把房子設定抵押給我，但在第二次協商
      後二百七十萬元還清時已經塗銷了。（目前債務均已清償
      否？）二百七十萬元都還完了，但甲○○口頭說的三十萬
      元還沒給完。」等語綦詳（見臺灣臺北地方法院檢察署九
      十六年度偵字第一二六○三號偵查卷(二)第三十七頁至第三
      十九頁），並有被告與證人許仁興於九十四年八月三日所
      簽立之債務清償協議書在卷可稽（見同上第一二六○三號
      偵查卷(一)第一八六頁至第一八七頁），是被告辯稱因擔任
      保證人而為告訴人甲○○償還富泰公司之債務，尚非虛妄
      ，告訴人甲○○與被告既互負債務，而有債務糾紛存在，
      被告基於與告訴人甲○○間之債權債務關係，而持該紙美
      金支票或以電話留言要求告訴人甲○○出面解決，尚難認
      有何為自己不法所有之意圖，況被告所交付告訴人甲○○
      之該紙美金支票並非偽造，此為告訴人甲○○所不否認，
      亦難認係施用詐術，是被告所為既與恐嚇取財或詐欺取財
      之構成要件有間，自難遽論被告以該等罪責。
    2.按刑法第三百十條誹謗罪之成立，須行為符合：(一)意圖散
      布於眾；(二)須有指摘或傳述之行為；(三)所指摘或傳述者，
      足以毀損他人名譽。另刑法第三百十三條妨害信用罪之成
      立，須行為符合：(一)散布流言或施以詐術；(二)損害他人之
      信用。綜觀上開二法條規定，可知行為人主觀上須有散布
      於眾之意圖，並有指摘或傳述之散布行為，始足當之。查
      被告固不否認於上揭時、地前往復華銀行及板信銀行為前
      開陳述，惟被告係於九十六年五月七日下午二、三時許至
      復華銀行城東分行，由林抱安襄理及該分行協理當面與被
      告商談並瞭解該事件始末，被告並出具與告訴人甲○○往
      來之相關單據佐證，又被告於同年十月十一日中午十二時
      許至板信銀行游基政協理辦公室，當面向其表示告訴人甲
      ○○係以化名「王淳寅」與銀行往來，並檢附告訴人甲○
      ○之身分證影本、「王淳寅」之名片及相關民事案件判決
      等情，分據證人林抱安、游基政證述在卷（見同上第一二
      六○三號偵查卷(一)第二○四頁至第二○五頁、同上第一二
      六○三號偵查卷(二)第八十一頁至第八十二頁），是被告既
      僅係向上開銀行內部承辦企業融資部門之主管為之，並非
      不特定人或多數人可共見共聞，自與刑法第三百十條第一
      項誹謗罪及同法第三百十三條妨害信用罪，行為人主觀上
      須有散布於眾之意圖，並有指摘或傳述之散布行為之構成
      要件不符，自難以該等罪責相繩。
  (五)綜上所述，告訴人所指被告涉犯恐嚇取財、詐欺取財、誹謗
    及妨害信用犯行，並無積極證據可資證明，而原不起訴處分
    書及聲請再議處分書既已詳予調查偵查卷內所存證據，並敘
    明所憑證據及判斷理由，且原處分所載證據取捨及事實認定
    之理由，亦無違背經驗法則、論理法則及證據法則之情事，
    是臺灣臺北地方法院檢察署檢察官及臺灣高等法院檢察署檢
    察長以被告犯罪嫌疑不足，予以不起訴處分及駁回再議之聲
    請，對照卷內資料，於法並無違誤。本件聲請交付審判意旨
    仍執前詞，對於原處分加以指摘求予審判，非有理由，應予
    駁回。
五、依刑事訴訟法第二百五十八條之三第二項前段，裁定如主文
    。
中    華    民    國  九十七  年    十    月   十七   日
                          臺灣臺北地方法院刑事第七庭
                              審判長法  官  高偉文
                                    法  官  林勇如
                                    法  官  孫萍萍
以上正本證明與原本無異。
本裁定不得抗告。
                                    書記官  林義盛
中    華    民    國  九十七  年    十    月   十七   日


司法院資訊處製作；財團法人民間司法改革基金會備份。
